【裁判字號】    90,上,160
【裁判日期】    900911
【裁判案由】    侵權行為損害賠償
【裁判全文】
臺灣高等法院臺中分院民事判決      九十年度上字第一六○號
      上  訴  人  甲○○
      訴訟代理人  陳許藝
      被 上訴 人  乙○○
右當事人間侵權行為損害賠償事件，上訴人對於中華民國九十年一月四日臺灣彰化地
方法院第一審判決（八十九年度訴字第四六七號），提起上訴，本院判決如左：
      主      文
上訴駁回。
第二審訴訟費用由上訴人負擔。
      事實及理由
一、本件上訴人起訴主張被上訴人於民國（下同）八十八年九月十四日中午十二時許
    ，在彰化縣田中鎮○○○○路旁，因與上訴人發生爭執，竟基於傷害之犯意，以
    竹筍丟擲上訴人，致上訴人受有頭部外傷併頭皮血腫及臉部挫傷等傷害。嗣被上
    訴人因傷害案件，經法院判處拘役三十日，如易科罰金，以三百元折算一日確定
    在案。上訴人自得依侵權行為之規定，請求被上訴人賠償支出之醫療費用，於健
    保給付部分計五萬八千九百五十三元，自費部分計一萬一千三百二十二元，共七
    萬零二百七十五元及所失利益二十一萬三千八百四十元暨精神慰撫金二百萬元，
    合計共為二百二十八萬四千一百十五元，被上訴人迭經請求，迄今均未賠償分文
    ，為此提起本訴等語。被上訴人則以醫療費用部分，因僅是打到頭，造成皮肉之
    傷，無須看骨科。又上訴人所提之單據顯多重覆，且全民健保中非自費醫藥費用
    部分，上訴人未實際支付，被上訴人不同意賠償，又上訴人所提之單據甚多乃證
    明書費用，惟證明書與被上訴人之侵權行為無因果關係，均應扣除；再關於喪失
    可得工資部分，上訴人請求每月喪失可得工資一萬五千八百四十元，惟上訴人所
    受上開傷害，並不影響其工作能力，故此部分應不准許；至於精神慰撫金方面，
    上訴人所受傷害輕微，又參酌兩造之身分地位、經濟狀況，請求二百萬元顯屬過
    高，不應准許云云資為抗辯。
二、本件原審就上訴人之請求，判決上訴人部分勝訴（即就上訴人請求之醫療費用，
    於六萬零二十一元，慰撫金，於十二萬元及法定遲延利息範圍內），被上訴人就
    敗訴之部分未聲明不服，已經確定。上訴人則就其敗訴之部分聲明不服，求為廢
    棄該部分之判決，減縮請求被上訴人應再給付八十二萬九千九百七十九元（即醫
    藥費一萬零二百五十四元，所失利益二十一萬三千八百四十元，精神慰撫金六十
    萬五千八百八十五元）及自八十九年十二月二十二日起至清償日止之法定遲延利
    息。被上訴人則求為判決駁回上訴。
三、上訴人主張被上訴人於民國八十八年九月十四日中午十二時許，在彰化縣田中鎮
    ○○○○路旁，因與上訴人發生爭執，竟基於傷害之犯意，以竹筍丟擲上訴人，
    致上訴人受有頭部外傷併頭皮血腫及臉部挫傷等傷害之事實，業據其提出驗傷診
    斷書一件為證，復為被上訴人所自認，並經本院依職權調閱八十九年度簡上字第
    二二號（含警、偵訊、原審八十八年度斗簡字第六三○號刑事卷宗）刑事卷宗核
    閱亦同此認定，自堪信為真實。
四、按因故意或過失，不法侵害他人之權利者，負損害賠償責任。又不法侵害他人之
    身體或健康者，對於被害人因此喪失或減少勞動能力或增加生活上之需要時，應
    負損害賠償責任。再不法侵害他人之身體、健康、名譽、自由、信用、隱私、貞
    操，或不法侵害其他人格法益而情節重大者，被害人雖非財產上之損害，亦得請
    求賠償相當之金額。民法第一百八十四條第一項、第一百九十三條第一項及第一
    百九十五條第一項定有明文。本件上訴人所受之傷害，既係被上訴人過失行為所
    致，則上訴人自得就其損害部分依據上開規定，訴請被上訴人賠償損害，茲將上
    訴人依上開規定所得請求賠償之數額，分述如下：
  (一)醫療費用部分：
  1.上訴人主張因本件傷害支出醫藥費共七萬二百七十五元，其中包括健保給付部分
    五萬八千九百五十三元及自費部分一萬一千三百二十二元等語，被上訴人則以其
    雖以竹筍打上訴人之頭部，惟僅傷及頭皮，並未造成上訴人頭骨之傷害，應無須
    至骨科就醫云云抗辯。經查：原審依職權向秀傳紀念醫院及光田綜合醫院函查上
    訴人之傷勢及診斷之結果，經秀傳紀念醫院於八十九年八月二十四日以（八九）
    明秀醫字第八九一○一四號函說明：「患者（即上訴人）於神經外科二次門診，
    主訴頭疼及頸部疼痛，經檢查為頸椎有退化性椎骨炎，腦部輕度水腦症」。又光
    田綜合醫院於八十九年十一月二十七日以（八九）光醫事歷字第八九○○九三一
    號函表示：「甲○○先生患有先天性水腦與極輕微智障（未作智力測驗），頸椎
    有退化性之狹窄，於民國八十九年一月二十日因輕微頭部外傷（腦震盪）就醫，
    至民國八十九年八月三十日最後一次門診仍有輕微頭疼、頭暈等症狀，但應可從
    事輕便之工作。甲○○先生雙手麻木乃頸椎骨刺壓迫之關係，與外傷無關。」可
    知上訴人係患有先天性之水腦症，且於八十八年九月十四日被上訴人持竹筍敲打
    上訴人之頭部前，即有頸椎退化性狹窄之症狀，是被上訴人對上訴人所為之傷害
    行為，僅使上訴人傷及頭皮之部分，與上訴人有水腦症及頸椎退化性狹窄之症狀
    ，並無因果關係，此參酌上訴人所提出之八十八年九月十六日至秀傳紀念醫院就
    醫之彰院衛字第五十三號驗傷診斷書上亦載「頭部外傷併頭皮血腫、臉部挫傷」
    等情觀之，均足以證明上訴人當時所受之傷害僅及於頭部及臉部外表之傷害而已
    ，並未傷及人身體骨骼部分；況上訴人係於八十八年九月十四日受傷，倘有傷及
    人身體骨骼部分，則應於受傷之始即開始診治，焉可能於受傷六個月之後，才開
    始至醫院作骨骼方面之治療；堪認上訴人就骨科方面治療所支出之費用，應與其
    此次所受之傷害無關，從而上訴人於八十九年三月六日起至同年十一月六日止，
    約每六至七日不等，共計二十二次至秀傳紀念醫院之骨科治療所支出之醫藥費用
    ，難認為治療上所必需，上訴人應不得請求，被上訴人此部分之抗辯應為可採。
  2.上訴人主張其因此次為被上訴人傷害，就自費醫療費部分其支出一萬一千三百二
    十二元，業據其提出診療費用證明單、收據等為證，復為被上訴人所自認，此部
    分事實，自堪信為實在，故上訴人此部分請求，於法即無不合，應予准許。
  3.惟按保險制度，旨在保護被保險人，非為減輕損害事故加害人之責任。保險給付
    請求權之發生，係以定有支付保險費之保險契約為基礎，與因侵權行為所生之損
    害賠償請求權，並非出於同一原因。後者之損害賠償請求權，殊不因受領前者之
    保險給付而喪失，兩者除有保險法第五十三條關於代位行使之關係外，並不生損
    益相抵問題，最高法院六十八年臺上字第四二號判例，可資參照。本件被上訴人
    雖抗辯全民健康保險醫藥費用部分上訴人並未實際支付，其不同意賠償云云。惟
    查：中央健康保險局支付上訴人健保醫療費係上訴人平日給付保險費所致，而該
    醫療給付非為減輕加害人即被上訴人之賠償責任，被上訴人仍應就中央健康保險
    局對上訴人所支出之醫藥費對上訴人負賠償責任，此觀上開判例見解自明，且被
    上訴人於本院亦陳稱不爭執中央健康保險局支付之醫藥費，故上訴人主張於八十
    八年九月十六日起至八十九年二月二十二日止，在秀傳紀念醫院就醫，於全民健
    康保險給付部分共計二萬九千三百七十元〔即二萬六千一百九十元＋一千四百四
    十元（扣除自費部分四百元）＋一千七百四十元（扣除自費部分一千五百元）〕
    ；又於八十九年一月四日在彰化基督教醫院，於全民健康保險給付部分計四百零
    一元；又於八十八年十一月四日至八十八年十一月二十五日止，在竹山秀傳紀念
    醫院就醫，於全民健康保險給付部分計一千七百二十五元；復於八十九年一月二
    十九日起至八十九年八月三十日止，共計十四次，在光田綜合醫院就醫，於全民
    健康保險給付部分計一萬九千三百零三元，全部合計五萬零七百九十九元（此部
    分已扣除骨科部分），業據其提出收據影本十八件、秀傳紀念醫院診療費用證明
    單、彰化基督教醫院診斷書各一件、竹山秀傳醫院診療費用證明單二件為證，除
    其中之證明書費二千一百元非屬醫療上所必要之費用，應予刪除，不予准許外，
    其餘費用之支出，據上訴人所受傷害及醫療費用收據等明細以觀，均係治療上之
    必要費用，故上訴人此部分之請求於四萬八千六百九十九元部分應予准許，逾此
    部分之請求，則不應准許。
  (二)所失利益部分：
    本件上訴人主張其於八十八年九月十四日遭被上訴人因細故毆打頭部後，至八十
    九年十月三十一日止共十三‧五個月無法工作，致使上訴人受有相當於勞動基準
    法所規定最低工資新台幣月薪一萬五千八百四十元之損害，固據其提出證明書二
    件為證，惟被上訴人抗辯上訴人僅係受竹筍敲擊，並未造成嚴重之傷害，上訴人
    應可繼續從事販賣蔬菜之工作，又販賣蔬菜之所得每月並無法達到如此高之所得
    等語。經查：證人鄭萬益於原審八十九年十月二十四日言詞辯論時固證述：「上
    訴人每天約可賺數百元到一千元左右，受傷後到最近我都沒有看到他賣菜。」等
    語；惟查(1)依前開秀傳紀念醫院函記載：「上訴人於八十八年九月十六日此後陸
    續至本院門診治療，上訴人因頭部外傷併頭皮血腫就醫，主訴頭疼等情況，於神
    經外科二次門診，主訴頭疼及頸部疼痛，經檢查為頸椎退化性椎骨炎，腦部輕度
    水腦症，上訴人於八十九年二月十五日以後即未再來神經外科門診」等語。觀此
    內容，可知上訴人於受傷以後，均依門診方式治療，並未有住院之情形，且僅係
    看門診外科主訴頭疼而已，故其所受之傷害是否影響其日後之工作能力，已非無
    疑。(2)又經原審依職權向光田綜合醫院查詢上訴人就醫時之身體狀況是否影響其
    工作能力，經光田綜合醫院表示上訴人應仍可從事輕便之工作，此有八十九年十
    一月二十七日（八九）光醫事歷字第八九○○九三一號函附卷可稽，堪認上訴人
    受傷對其工作能力之影響尚屬有限。(3)再上訴人於受傷後，其工作能力並未有明
    顯之減損，仍可從事輕微之工作，又上訴人係於路邊販賣蔬菜，其工作量亦屬輕
    微，依上開說明，上訴人仍應可從事賣菜之工作；況上訴人於受傷後是否因傷而
    無法再為賣菜之工作或對其工作之影響程度為何，亦未見其舉證以實其說，故本
    件上訴人自遭被上訴人傷害後，即未繼續從事販賣蔬菜之工作，應係因自身之因
    素，與被上訴人以竹筍敲打上訴人之頭部所造成之損害間，並無因果關係，從而
    上訴人請求此部分損害，即為無理由，不應准許。
  (三)精神慰撫金：
    上訴人平日係從事於路邊販賣蔬菜之工作，且學歷為國小畢業，未婚，雖於八十
    八年九月十四日遭受被上訴人之毆打，惟其傷勢並非嚴重；又被上訴人目前於家
    中從事手工業，學歷亦為國小畢業，是本院審酌被上訴人因細故毆打上訴人及上
    訴人受傷之程度、其身體及精神上所受之痛苦、暨兩造之身份、地位、經濟情況
    ，認上訴人請求精神慰撫金七十二萬五千八百八十五元過高，而以十二萬元為適
    當，爰於此範圍內准許上訴人之請求，至逾此部分之請求，不應准許。
五、綜上所述，上訴人依據前開規定，所受之損害金額為十八萬零二十一元，是上訴
    人於此範圍內請求被上訴人給付上開金額，其中十六萬零二百十二元自八十九年
    三月一日起，另一萬九千八百零九元自八十九年十二月二十二日起，均至清償日
    止，按年息百分之五計算之利息，即為有理由，應予准許。逾上開金額請求之部
    分為無理由，應予駁回。原審判命被上訴人給付上訴人十八萬零二十一元及法定
    遲延利息，駁回上訴人其餘部分之請求，依法並無不合，上訴人指摘原判決不當
    ，求予廢棄改判，為無理由，應予駁回。
六、據上論結，本件上訴為無理由，依民事訴訟法第四百四十九條第一項、第七十八
    條，判決如主文。
中      華      民      國    九十      年      九      月     十一     日
~B1民事第三庭審判長法  官  陳照德
~B2                法  官  陳成泉
~B3                法  官  曾謀貴
右為正本係照原本作成。
不得上訴。
~B                書記官  林振甫
中      華      民      國    九十      年      九      月     十二     日
                                                                        Ｌ


司法院資訊處製作；財團法人民間司法改革基金會備份。
